臺灣高等法院民事判決
108年度重上字第622號
上  訴  人  
即追加原告  林本源  
            林本富  
            陳林美  
            范小玲  
            范秋琴  
            范小燕  
            范英妹  
            范貴子  
            范麗珍  
            林友信  
            林有儀  
            林有文  
            林有田  
            林有忠  
            林有明  
            蘇林葉  
            林珠    
            林月裡  
            林春生  
            林炳煌  
            秦林梅  
共      同
訴訟代理人  林凱律師  
            蔡宜衡律師
被 上訴 人  財政部國有財產署

法定代理人  曾國基  
訴訟代理人  郭曉蓉  
複 代理 人  吳嘉榮律師
追 加被 告  內政部營建署

法定代理人  吳欣修  
訴訟代理人  林添進律師
上列當事人間請求返還不當得利事件，上訴人對於中華民國108
年6月20日臺灣臺北地方法院第一審判決（107年度重訴字第94號
 ）提起上訴，並為訴之追加，本院於109年6月24日言詞辯論終
結，判決如下：
    主      文
上訴及追加之訴均駁回。
第二審訴訟費用由上訴人負擔；追加之訴訴訟費用由追加原告負
擔。　　　　
    事實及理由
壹、程序方面
一、按第二審訴之變更或追加，非經他造同意不得為之，但請求
    之基礎事實同一者，不在此限，民事訴訟法第446條第1項、
    第255條第1項第2款定有明文。又民事訴訟法第255條第1項
    第2款之規定，因可利用原訴訟資料，除有礙於對造防禦權
    之行使外，得適用於當事人之變更或追加。在第二審依第44
    6條第1項適用第255條第1項第2款規定變更或追加當事人，
    倘於對造之審級利益及防禦權之保障無重大影響，亦得為之
    （最高法院106年度第13次民事庭會議決議參照）。上訴人
    於民國108年12月19日在本院第二審程序主張上訴人所有之
    新北市○○區○○段000地號土地（下稱系爭179地號土地）經追
    加被告有償撥用予新北市政府，其地價款匯入追加被告管理
    之住宅基金專戶，依民法第179條規定，以追加之訴請求追
    加被告返還應歸屬上訴人之地價款（見本院卷193至207頁）
    ，核與原訴對於被上訴人所為不當得利之請求基礎事實同一
    ，又追加被告已完整陳述抗辯情節，並就兩造所提證據充分
    攻防，於其審級利益及防禦權之保障無重大影響，依上開說
    明，上訴人所為訴之追加，應予准許。至於上訴人訴訟代理
    人代理上訴人為上開訴之追加時固欠缺特別代理權，惟嗣據
    提出經上訴人授予特別代理權之委任狀，並當庭追認訴之追
    加之訴訟行為（見本院卷419至425頁、435頁），依民事訴
    訟法第75條、第48條規定，亦無不合。
二、上訴人於原審請求被上訴人應給付其新臺幣（下同)1,886萬
    2,605元，及其中1,794萬7,536元自起訴狀繕本送達之翌日
    起，剩餘91萬5,069元自「民事變更聲明暨準備㈢狀」送達翌
    日起，均至清償日止，按年息百分之五計算之利息。惟於第
    二審聲明上訴狀上訴聲明第二項關於上開91萬5,069元之遲
    延利息誤載為自「本書狀」送達之翌日起算(見本院卷21頁
    ）。此據上訴人於本院準備程序更正自108年1月31日（見本
    院卷219頁），即原審民事變更聲明暨準備㈢狀送達翌日（見
    原審卷一252頁）起算，並為被上訴人所不爭執（見本院卷2
    20頁)，核屬更正事實上之陳述，非訴之變更追加，併此敘
    明。
貳、實體方面　　
一、上訴人主張：伊之被繼承人林乞於日治時期為臺北州○○郡○○
    庄○○埔296-3、296-4番地（下稱系爭296-3、296-4番地）之
    共有人，應有部分各二分之一，因遭河川淹沒，於昭和9年
    （即民國23年，下未標示年號者均為民國）3月5日削除地籍
    登記。系爭296-3、296-4番地於71年2月13日因浮覆公告期
    滿，編為臺北縣○○鎮○○○段00000○00000地號土地（下稱系爭
    702-1地號、703-2地號土地）內之一部，辦理第一次登記為
    臺灣省所有；再於81年間編為系爭179地號土地，於88年10
    月16日登記為中華民國所有，管理機關為追加被告。伊為林
    乞之繼承人，自系爭179地號土地浮覆後當然回復取得該土
    地所有權應有部分二分之一。系爭179地號土地嗣於106年3
    月9日有償撥用由新北市政府取得所有權，其地價款合計3,7
    72萬5,210元匯入國庫，其中二分之一即1,886萬2,605元(下
    稱系爭地價款）應歸屬上訴人，上訴人受有損害，被上訴人
    為負責國有財產收益處分事務之機關，爰依民法第179條規
    定，求為命被上訴人給付伊1,886萬2,605元，及其中1,794
    萬7,536元自起訴狀繕本送達之翌日起，其餘91萬5,069元自
    108年1月31日起，均至清償日止，按年息百分之五計算利息
    之判決（原審為上訴人敗訴之判決，上訴人不服，提起上訴
    ）。上訴人於本院第二審程序主張系爭地價款匯入追加被告
    管理之住宅基金專戶，追加被告亦應返還該不當得利，與被
    上訴人屬不真正連帶關係，依民法第179條規定，以追加之
    訴求為命追加被告如數給付系爭地價款本息，於被上訴人或
    追加被告中任一人為給付時，其餘之人於給付範圍內，同免
    責任之判決。上訴及追加之訴聲明：㈠原判決關於駁回上訴
    人後開第二項之訴部分廢棄。㈡上開廢棄部分，被上訴人應
    給付上訴人1,886萬2,605元，及其中1,794萬7,536元自起訴
    狀繕本送達之翌日起，剩餘91萬5,069元自108年1月31日起
    ，均至清償日止，按年息百分之五計算之利息。㈢追加被告
    應給付上訴人1,886萬2,605元，及自108年12月21日起至清
    償日止，按年息百分之五計算之利息。㈣第二項、第三項所
    示之金額及利息，於被上訴人或追加被告中任一人為給付時
    ，其餘之人 於給付範圍內，同免責任。㈤第二項、第三項聲
    明部分，上訴人願供擔保請准宣告假執行。
二、被上訴人則以：系爭296-3、296-4番地縱已浮覆，原所有權
    人僅有請求回復所有權之權利，非當然回復所有權，且該等
    土地於71年2月13日浮覆公告屆滿，原所有權人回復所有權
    之請求權於86年2月13日罹於時效，無從主張。又該土地經
    第一次登記為臺灣省所有，再經中華民國接管後，原所有權
    人未依關於水道浮覆地及道路溝渠廢置地所有權歸屬處理原
    則申請辦理所有權第一次登記，已生失權效，上訴人提起本
    件訴訟欠缺權利保護必要。再縱認上開土地之原所有權人於
    土地浮覆後當然回復所有權，然因系爭179地號土地為追加
    被告管理之公用財產；伊從未管理，亦未接管有償撥用土地
    予新北市政府之對價，自無不當得利可言。況上訴人主張之
    系爭179地號土地所有權應有部分未依我國法令辦理所有權
    第一次登記，自66年9月5日辦理第一次登記為臺灣省所有時
    ，上訴人本於所有權作用或不當得利規定請求塗銷該登記之
    權利消滅時效已得起算，於81年9月5日時效完成，上訴人不
    得請求返還不當得利等語，資為抗辯。答辯聲明：上訴駁回
    。
三、追加被告則以：上訴人本件依民法第179條規定請求返還系
    爭地價款，已罹於消滅時效。縱認上訴人得請求不當得利，
    系爭179地號土地經有償撥用予新北市政府時，新北市政府
    僅自籌十分之三價款，即1,147萬5,230元，其餘為中央補助
    。又伊就系爭179地號土地支出成本及管理維護費用為740萬
    9,095.7元，故就系爭179地號土地之全部利得僅406萬6,134
    .3元等語，資為抗辯。答辯聲明：追加之訴駁回。
四、兩造不爭執事項：（見本院卷168、169、229、230頁）
　㈠林乞於52年1月25日死亡，上訴人為林乞之繼承人及再轉繼 
    承人。
  ㈡林乞原有系爭296-3、296-4番地所有權應有部分各二分之一
    。嗣因土地遭河川淹沒而於昭和9年（即民國23年）3月5日
    削除地籍登記。
  ㈢系爭296-3、296-4番地於光復後辦理第一次登記之日期為66
    年9月5日，所有權人為臺灣省、管理機關為臺灣省水利局。
    71年2月13日因浮覆公告期滿，編為系爭702-1、703-2地號
    土地之一部，登記為臺灣省所有。81年間地籍圖重測後，編
    為系爭179地號土地，於88年10月16日經登記為中華民國所
    有，管理機關為追加被告。系爭179地號土地於106年3月9日
    因有償撥用而移轉所有權登記予新北市政府。
五、得心證之理由
  ㈠按私有土地，因天然變遷成為湖澤或可通運之水道時，其 所
    有權視為消滅。前項土地，回復原狀時，經原所有權人證明
    為其原有者，仍回復其所有權。土地法第12條第1 、2 項定
    有明文。所謂私有土地因成為公共需用之湖澤或可通運之水
    道，其所有權視為消滅，並非土地物理上之滅失，所有權 
    亦僅擬制消滅，該土地回復原狀時，依同條第2 項之規定，
    原土地所有人之所有權當然回復，無待申請地政機關核准（
    最高法院103 年度第9次民事庭會議決議參照），至同項所
    稱「經原所有權人證明為其原有」，乃行政程序申請所需之
    證明方法，尚不因之影響其實體上權利。查，林乞原有系爭
    296-3、296-4番地所有權應有部分各二分之一。嗣因土地遭
    河川淹沒而削除地籍登記。系爭296-3、296-4番地於66年9
    月5日辦理第一次登記為臺灣省所有、管理機關為臺灣省水
    利局；71年2月13日因浮覆公告期滿，編為系爭702-1、703-
    2地號土地之一部，登記為臺灣省所有；81年間地籍圖重測
    後，編為系爭179地號土地，於88年10月16日經接管登記為
    中華民國所有，管理機關為追加被告等情，為兩造所不爭執
    （見四、㈡㈢所載），足見此等土地確已浮覆，屬土地法第12
    條第2項所規定之「回復原狀」。依上說明，原土地所有人
    林乞之繼承人及再轉繼承人，無待申請地政機關核准，自系
    爭179地號土地回復原狀時，即自動回復所有權。
　㈡次按已登記不動產所有人之回復請求權或除去妨害請求權，
    依其性質，無民法第125條消滅時效規定之適用（司法院大
    法官釋字第107、164號解釋意旨參照）。所謂已登記之不動
    產，無消滅時效之適用，其登記應係指依吾國法令所為之登
    記而言，日據時期依日本國法令所完成之不動產登記不在此
    列。是真正所有人如未依我國土地法及土地登記規則，於土
    地登記簿登記為所有人，縱於日據時期登記為所有人，該真
    正所有人之物上請求權仍有消滅時效規定之適用；其物上請
    求權之請求權時效應自登記為國有後因15年間不行使而消滅
    。又按依民法第128 條前段規定，消滅時效，自請求權可行
    使時起算。同法第179 條所定之不當得利，權利人於不當得
    利返還請求權發生時即得請求返還不當得利，其時效應自斯
    時起算。受益人處分其所受利益致利益之形態變更者，其受
    益於性質上具有同一性，仍應自原請求權得行使時起算消滅
    時效（最高法院108年度台上字第26號判決意旨參照）。查
    ，系爭296-3、296-4番地、系爭702-1、703-2地號土地、系
    爭179地號土地之演變登記情形，已如前述，上訴人基於繼
    承及再轉繼承之法律關係固取得系爭179地號土地所有權，
    然未經依吾國法令完成登記，依上開說明，其等本於所有權
    之物上請求權，有民法第125條15年消滅時效規定之適用。
    又系爭296-3、296-4番地於66年9月5日以第一次登記為原因
    登記為臺灣省所有時，林乞之繼承人基於土地所有權之使用
    、收益權能已受侵害，得依民法第767條規定行使物上請求
    權或依民法第179條規定行使不當得利返還請求權。嗣後系
    爭179地號土地於88年間由中華民國以接管為原因取得所有
    權登記，又於106年間有償撥用予新北市政府，其撥用對價
    即系爭地價款無非中華民國處分上開土地利益之變更型態，
    其受益之性質與66年9月5日臺灣省所受利益具有同一性，依
    上說明，仍應自上訴人原請求權得行使時，即66年9月5日起
    算消滅時效。上訴人迄至107年1月9日始提起本件訴訟請求
    被上訴人返還系爭地價款之不當得利(見原審卷一2頁），並
    於108年12月19日在本院追加請求追加被告返還同一地價款
    （見前述壹、一），均罹於15年消滅時效，被上訴人及追加
    被告為時效抗辯而拒絕給付，自屬有據。至於上訴人主張前
    述關於系爭296-3、296-4番地、系爭702-1、703-2地號土地
    、系爭179地號土地於66年9月5日、71年2月13日、88年10年
    16日所為之土地登記，均屬政府基於整理地籍、清查土地之
    目的所為登記，屬代管性質，非實質取得所有權云云，未據
    上訴人提出任何證據以資證明；且觀系爭702-1、703-2地號
    土地之前身即同地段702、703地號之土地登記謄本記載，66
    年9月5日由臺灣省取得該等土地所有權，並無任何限制登記
    效力或僅為「代管」之註記（見原審卷一214、216頁）；新
    北市樹林地政事務所（下稱樹林地政事務所）並函覆原審表
    示66年9月5日之「第一次登記」，所有權人為「臺灣省」，
    管理機關「臺灣省水利局」，代管機關為「臺北縣政府」(
    見原審卷一195頁），足認該登記已明示土地所有權歸屬臺
    灣省；再依88年10月16日系爭179地號土地因精省之故，以
    「接管」為原因移轉所有權登記予中華民國乙節，亦據樹林
    地政事務所函覆在卷(見原審卷一132頁），益徵此土地原屬
    臺灣省所有財產；此外，所謂「公地撥用」係指政府使用公
    法上權利，使需地機關取得所需之公有土地，系爭179地號
    土地於106年3月9日經有償撥用並移轉登記予新北市政府，
    為兩造所不爭執（見四、㈢所載），顯見此土地因上開各項
    土地登記已具公有土地性質，始經「公地撥用」程序由新北
    市政府取得。是以，上訴人主張上開66年9月5日、71年2月1
    3日、88年10年16日所為之土地登記均屬代管性質，未致被
    上訴人受有損害，應自106年有償撥用予新北市政府時始起
    算不當得利消滅時效云云，為無可採。本件與最高法院106
    年度台上字第2865號判決所示個案，情節容有不同，本件自
    不受其見解之拘束，附此敘明。
六、綜上所述，上訴人依民法第179條規定請求被上訴人給付其1
    ,886萬2,605元，及其中1,794萬7,536元自起訴狀繕本送達
    之翌日起，剩餘91萬5,069元自108年1月31日起，均至清償
    日止，按年息百分之五計算之利息，應屬無據，不能准許。
    原審為上訴人敗訴判決，並駁回其假執行之聲請，核無不合
    ，上訴意旨指摘原判決不當，求予廢棄改判，為無理由，應
    駁回其上訴。上訴人依同上規定，於本院第二審程序追加請
    求追加被告給付其1,886萬2,605元，及自108年12月21日起
    至清償日止，按年息百分之五計算之利息，並聲請宣告假執
    行，亦屬無據，均予駁回。　　
七、本件事證已臻明確，兩造其餘之攻擊或防禦方法及所用之證
    據，經本院斟酌後，認為均不足以影響本判決之結果，爰不
    逐一論列，附此敘明。
八、據上論結，本件上訴及追加之訴均無理由，依民事訴訟法第
    449 條第1項、第78條、第85條第1項，判決如主文。
　　　　　　　　　　　
中　　華　　民　　國　　109 　年　　7 　 月　　29  　日
                  民事第二十三庭
　　　　　　　        審判長法  官  蕭胤瑮
                            法  官  許勻睿
                            法  官  袁雪華
正本係照原本作成。
如不服本判決，應於收受送達後20日內向本院提出上訴書狀，其
未表明上訴理由者，應於提出上訴後20日內向本院補提理由書狀
（均須按他造當事人之人數附繕本）上訴時應提出委任律師或具
有律師資格之人之委任狀；委任有律師資格者，另應附具律師資
格證書及釋明委任人與受任人有民事訴訟法第466 條之1第1項但
書或第2項（詳附註）所定關係之釋明文書影本。如委任律師提
起上訴者，應一併繳納上訴審裁判費。
中　　華　　民　　國　　109 　年　　7 　　月　　29　　日

  　　　　　　　　　　　　　書記官  蕭英傑
　　　　　　　　　　　　　
附註：
民事訴訟法第466條之1（第1項、第2項）：
對於第二審判決上訴，上訴人應委任律師為訴訟代理人。但上訴
人或其法定代理人具有律師資格者，不在此限。
上訴人之配偶、三親等內之血親、二親等內之姻親，或上訴人為
法人、中央或地方機關時，其所屬專任人員具有律師資格並經法
院認為適當者，亦得為第三審訴訟代理人。